臺灣高等法院高雄分院刑事判決　　　　　　　　　九十二年度上訴字第一四四六號
　　上　訴　人
　　即　被　告　丙○○
　　選任辯護人　吳建勛律師
　　　　　　　　張清雄律師
　　　　　　　　游雪莉律師
　　上　訴　人
　　即　被　告　乙○○
　　　　　　　　戊○○
右上訴人等因違反貪污治罪條例等案件，不服台灣屏東地方法院九十二年度訴字第一
七八號中華民國九十二年六月二十四日第一審判決（起訴案號：台灣屏東地方法院檢
察署九十一年度偵字第四六二四號），提起上訴，本院判決如左：
    主  文
原判決關於丙○○、乙○○、戊○○部分撤銷。
丙○○共同意圖影響決標價格，而以協議，使廠商不為價格之競爭，處有期徒刑壹年
，褫奪公權壹年。
乙○○、戊○○共同意圖影響決標價格，而以協議，使廠商不為價格之競爭，各處有
期徒刑陸月，如易科罰金，以參佰元折算壹日。
     事  實
一、丙○○原係屏東縣竹田鄉鄉長（任期自民國八十七年三月起至九十一年二月止）
    ，乙○○係正舟營造有限公司（下稱正舟公司）負責人，戊○○係喬勝營造有限
    公司（下稱喬勝公司）負責人，甲○○則係屏東縣竹田鄉鄉民代表會副主席，平
    時除身為鄉民代表外，亦從事建築模板小型營造工程（未具有營造商資格，已經
    原審判決確定）。甲○○、乙○○、戊○○平時因營造工作上之關係而有認識。
    屏東縣竹田鄉公所於八十八年四月間，向經濟部水資源局申請補助經費，用以改
    善該鄉糶糴村大排水溝之排水問題，經該局於八十九年二月間核准補助新台幣（
    下同）九十四萬四千八百元予竹田鄉公所，作為竹田鄉○○○村○○路旁大排改
    善工程」（下稱大排改善工程）之經費。甲○○得知此訊息後，為順利取得此項
    工程之施作，乃於八十九年三、四月間某日，在竹田鄉公所與鄉長丙○○商量，
    表明希望取得大排改善工程之承作，丙○○因與甲○○在地方上屬於不同之派系
    ，明知甲○○並非合格營造商，依政府採購法規定，不能指定為比價廠商，然為
    攏絡甲○○，仍同意將該項工程交由甲○○承包。因該項工程金額未達公告金額
    一百萬元，可採限制性招標或取得三家以上廠商之書面報價辦理，丙○○為使甲○○得以借牌承作該工程，二人先謀議由甲○○提供三家其熟識或可借用之營造
    廠商名單供丙○○指定，再由丙○○指定該三家廠商以虛偽比價方式辦理，而基
    於意圖影響決標價格而使廠商不為競爭之犯意聯絡，丙○○先於八十九年四月二
    十四日批示採限制性發包，甲○○乃於同年四月底，先後覓得有共同違反政府採
    購法及行使偽造文書犯意聯絡之正舟公司負責人乙○○，及有共同違反政府採購
    法犯意聯絡之喬勝公司負責人戊○○，分別將上情告知並商得乙○○、戊○○之
    同意後，由乙○○提供比價所需之相關文件，除正舟公司外，乙○○並提供不知
    情之曾德順置放在正舟公司，供彼此擔任工程保證人所使用之騰德營造有限公司
    （下稱騰德公司）文件及公司與負責人曾德順印章（俗稱公司大小章）予甲○○
    ，另戊○○亦將喬勝公司參加比價所需之文件交予甲○○，乙○○、戊○○分別
    與甲○○協議使廠商不為價格之競爭。
二、嗣甲○○即將此情告知丙○○，丙○○乃於同年五月一日，在竹田鄉公所建設課
    之簽呈上，指定正舟、喬勝、騰德等三家公司參與大排改善工程之比價，並分別
    由承辦技士丁○○通知該三家營造廠商前往領取比價所需資料（騰德公司部分由
    乙○○代領）。乙○○、戊○○再分別告知甲○○如何繕寫工程估價單後，即由
    甲○○本人或由甲○○商請不知情之人繕寫正舟及喬勝公司參與比價之工程估價
    單，並偽造騰德公司之工程估價單等文件，另喬勝、騰德、正舟三家公司標單上
    標價總額八十九萬一千元、九十萬元及八十九萬元則由甲○○填寫，正舟及喬勝
    公司投標文件上所需之公司大小章各由乙○○、戊○○用印後交給甲○○，騰德
    公司部分則由乙○○盜用該公司之大小章，用以偽造標單、屏東縣竹田鄉公所工
    程招標補充說明書、廠商投標切結書、退還押標金申請單等文書後，交給甲○○
    持之參與比價，足以生損害於騰德公司。乙○○並交付四萬七千元之押標金予甲○○，另喬勝公司、騰德公司之押標金則由甲○○自備。甲○○於開標前至竹田
    農會購得合作金庫ＰＷ0000000號（喬勝）、ＰＷ0000000（騰德
    ）、ＰＷ0000000號（正舟）三張連號之本票當作押標金，並在乙○○住
    處密封後前往竹田鄉公所投標。同年五月四日開標比價結果，由渠等合意之正舟
    公司順利以八十九萬元得標，甲○○並領回喬勝及騰德公司之押標金。案經法務
    調查局屏東縣調查站移送台灣屏東地方法院檢察署檢察官偵查起訴。
    理  由
一、公訴人提出之證據及被告之辯解－
（一）檢察官以同案被告甲○○於調查站之供述，及被告乙○○、戊○○之供詞，參
      佐證人曾文星、曾德順之證詞，論以被告乙○○、戊○○與甲○○事前已有合
      意，如被告丙○○事先未與甲○○共商，並由甲○○提供該三家公司名單予丙○○指定為比價廠商，何以丙○○指定之廠商與甲○○、乙○○、戊○○之合
      意，會有如此巧合，況比價之三家公司之標價總額相差在一萬元以內，益徵渠
      等事先已有不為價格競爭，且由正舟公司比價得標之合意。此外又提出三家公
      司之估價單，及本件工程發包作業之招標簽呈、通知稿與三家公司參與比價之
      全部文件等書證，為主要之論據。
（二）訊據上訴人即被告丙○○、乙○○、戊○○均矢口否認右揭犯行，被告丙○○
      辯稱「與甲○○是不同派系，不須去攏絡他，且與甲○○從未聯絡過，也從未
      談過這件工程，該工程指定三家廠商，係徵詢建設課長曾文星後，由他提供優
      良廠商名單給我圈選，自指定廠商後，所有開標、比價、審標及決標過程，均
      非由我處理，不認識這些廠商，縱廠商間有何協議，我也不知情」云云；被告
      乙○○辯稱「我並未領取騰德公司之標單，我在住處只有密封自己之標單而已
      ，而且我與喬勝公司是夥伴也是競爭者，不可能與他有合意」等語；被告戊○○辯稱「甲○○從來沒有來找過我，是我領到標單後，我主動去找他，因他是
      我的模板下包，找甲○○主要是估模板工程」等語。
二、認定事實之證據及理由－
（一）關於被告戊○○、乙○○之犯行：
    一先就被告二人之供述觀之：
      (一)被告戊○○於調查站供稱「屏東縣竹田鄉民代表會副主席甲○○主動向我表
        示希望喬勝公司參與該工程投標，我向甲○○表示，如果喬勝公司投標，押
        標金甲○○要自行處理，經甲○○及我同意後，甲○○拿空白標單乙份給我
        ，由我在空白估價單、標單等投標相關文件蓋好喬勝公司大小章後，交給甲○○處理，後續估價單、標單封之填寫及申購押標金、投標、開標等相關事
        宜均由甲○○處理，我均不清楚」等語。被告在檢察官偵訊時亦稱「甲○○
        有找我要標糶糴村路旁大排改善工程，因甲○○表示他沒工作，想要承做，
        我就把印章蓋在標單上，內容係交由他去寫，就借牌給他，保證金也是由他
        支付的」等語明確。
      (二)被告乙○○於調查站供述「正舟公司有參與該工程之投標並得標承包，此件
        工程印象中係竹田鄉代表會副主席甲○○於發包前，告訴我竹田鄉公所將發
        包此項工程，詢問我有無投標意願，並答應與甲○○合作」「估價單及標單
        確實是由我親自填寫，估價單上國字數字部分確是我所寫並更改」等語。嗣
        於檢察官偵訊時改稱「竹田鄉公所通知我領標單後，我邀甲○○去看現場，
        發現不易施工，所以我不想做，但甲○○表示他沒工作，可否標下交由他做
        ，所以我就幫他估價，正舟公司之工程估價單及投標單不是我寫的，有無支
        付押標金沒印象，因本件工程只是甲○○估價而已，其他均不清楚，有提供
        騰德公司之印章給甲○○投標該工程，但未告知騰德公司負責人曾德順，是
        借牌給甲○○去做的」等語。
    二關於違反政府採購法部分：
      (一)依照被告二人右開供詞，佐以八十九年五月間屏東縣竹田鄉公所辦理「糶糴
        村路旁大排改善工程」發包作業之招標簽呈及通知稿，正舟、喬勝、騰德等
        三家營造公司參與該工程比價之投標文件，就填寫估價單與標單之情形，被
        告戊○○稱係甲○○負責填寫，被告乙○○先稱其親自填寫，嗣改稱非其所
        寫，前後不一其詞，參諸上開工程估價單及投標單上之文字及數字，再佐以
        法務部調查局九十一年一月十一日調科貳字第九○一三四三五七號鑑定通知
        書，認定三家廠商出具之工程估價單原件上，單價、總價欄內「阿拉伯數字
        」筆跡，彼此比對結果，筆劃特徵相符，判係同一人所書，國字更改部分筆
        劃特徵極相似」等情（見調查卷第一四三頁）。再佐以甲○○在調查員訊問
        時，經多次詢以「三張估價單是你寫的？」「你有叫別人寫嗎？」先答稱「
        這不是我寫的」「忘記了」，再答以「戊○○的確定是他拿給我來處理」「
        騰德是我寫的」，其後終於承認「三家估價單是我處理的」「事情走到這地
        步，別人寫的跟是我自己也沒差，是的」等語（見本院卷第一三九頁、第一
        四○頁背面、第一四五頁）。據此，應可證明上述三家廠商之估價單及標單
        ，均由甲○○負責處理至明。
      (二)再就押標金支票而言，華南商業銀行竹田分行（改制前為竹田農會）九十年
        十月十五日華竹放字第二一號函及九十一年三月六日華竹存字第二六號函，
        均謂ＰＷ0000000號、ＰＷ0000000、ＰＷ0000000號
        三張連號押標金支票申購人為「甲○○」（見調查卷第一四八至一五四頁）
        ，被告二人對於三家廠商投標所附押標金支票連號，均推稱不清楚。而交付
        標單亦均由甲○○負責，除被告乙○○表示忘記外，甲○○亦承認由他交給
        鄉公所收發（見偵查卷第三六頁）。且依被告戊○○右述供詞，其已承認係
        甲○○主動向伊表示沒工作，想要承作鄉公所該工程，希望喬勝公司能參與
        投標，已然係甲○○事先要求喬勝公司虛偽參與投標，而非單純借牌而已。
        否則，甲○○何以借牌後，再向被告乙○○借牌，然後卻規劃由正舟公司標
        得，而非喬勝公司標得？是其雖稱「五月三日接獲公所比價通知後，甲○○
        才向我表示」云云，關於時間先後已明顯避重就輕，藉以強調僅單純借牌而
        已。其後又改稱「甲○○從來沒有來找過我，是我領到標單後，我主動去找
        他」云云，更屬無稽。
      (三)被告二人在本院雖辯稱只是單純借牌給甲○○，並沒有與人合意虛偽比價云
        云，但甲○○在本件工程發包前，即主動向乙○○表示要借牌投標，並於工
        程投標前又主動前往戊○○處表示要借牌。被告乙○○尚且未經曾德順同意
        或授權，即擅取騰德公司大小章及比價所需文件供甲○○使用，豈僅止於單
        純借標而已？何須甘冒盜用騰德公司大小章偽造文書之風險？足認被告二人
        均事先已深知甲○○向渠等借牌係充數虛偽比價，再以其中一家得標以承作
        本件工程，並非單純借牌而已，被告二人所辯未有協議，尚非可採。何況被
        告二人均從事工程營造，且曾簽署廠商投標切結書，內容略為「參加工程招
        標應遵照法令投標，絕無通同作弊壟斷標價，或借用證照、圍標等違規不法
        情事，倘有違反願受懲處」等語（參調查卷第十三頁及第一二○頁），對於
        不得借用證照以虛偽比價或圍標，知之甚明，足認被告乙○○、戊○○共同
        意圖影響決標價格，而以協議，使廠商不為價格之競爭，至為灼然。
    三關於偽造文書部分：
      (一)被告乙○○雖又辯稱：騰德將公司大小章及公司八十九年二月份納稅資料均
        置放在其正舟公司內，顯見有授權伊使用其公司名義參與投標，負責人曾德
        順事後否認，應係推卸其借牌之事云云。惟查，證人曾德順於調查及原審時
        均已明確證述未參上開工程之投標，且說明公司之大小章及公司執照影本放
        在正舟公司，是因為要互相對保，而提供八十九年一、二月間之稅籍資料給
        正舟公司，也是因標到工程要互相對保，每二個月就要提供一次稅籍資料給
        對方，但與正舟公司間並沒有約定印章及稅籍資料放在他那邊，就表示他有
        權可以拿騰德的名義去投標等語。
      (二)按刑法上之偽造私文書罪，係以無製作權冒用他人名義製作該文書為要件，
        如行為人基於授權或其他原因有權製作時，固不成立偽造文書。但依據證人
        曾德順之證詞，已知騰德公司將其印章置於正舟公司，授權使用範圍僅限於
        互相對保之用，被告乙○○在未經同意或授權之情形，自無權使用他人印章
        於工程投標上，被告乙○○此部分辯解，顯無足取。
（二）關於被告丙○○之犯行：
    一先就同案被告甲○○之調查筆錄內容略述於左：
      (一)「一開始我去找竹田鄉鄉長丙○○要這件『糶糴村路旁大排改善工程』，鄉
        長同意，並由我提供較熟識之上述三家廠商名單給鄉長，由鄉長批示後，再
        由承辦人通知上述三家廠商參與投標比價，期間我曾前往喬勝協商討論承包
        這項工程，喬勝負責人戊○○同意倘若渠得標，爾後之板模工程由我承作，
        並由我負責出押標金，後來我又前往正舟協商討論承包這項工程，正舟負責
        人乙○○亦同意倘若渠得標，爾後之板模工程亦由我承作，於是正舟將之前
        騰德放置在正舟裡之大小章交由我來處理，估價部分由我繕寫，且由我本人
        自行代騰德繕寫標單金額部分」等語。
      (二)「問：竹田鄉鄉長丙○○將前開工程交由你來承作，渠有無收取任何好處？
        原因為何？答：因為我與鄉長丙○○屬不同派系，且當時我又缺乏工程施作
        ，故乃直接找丙○○索取前開工程，而丙○○亦為攏絡我，遂同意將該工程
        交我施作，並由我提供三家參與比價廠商名單給他，他如此做法，目的是在
        做人情給我，並未向我收取任何好處」等語。
    二按筆錄內所載之被告陳述與錄音內容不符者，其不符之部分，不得作為證據，
      刑事訴訟法第一百條之一第二項定有明文。至於未有不符部分，如查與事實相
      合，自仍得作為認定事實之依據。被告丙○○之原審辯護人曾在原審詢問同案
      被告甲○○關於右開調查筆錄之情形，其謂「調查員問得很含糊，有可能是會
      錯意，就像我在調查站說是在停車場遇到鄉長，就聽成我去找過鄉長」等語。
      經辯護人在本院請求勘驗上開調查站筆錄實際內容（見本院卷第一二四至一五
      六頁）。辯護人最質疑關於「甲○○去找鄉長要此件工程」及「不同派系之拉
      攏」之內容，經勘驗結果，實際問答情形為：
      (一)「問：你是否與正舟、喬勝、騰德三家營造公司於八十九年五月間參加竹田
        鄉公所辦理糶糴村南進路旁大排改善工程。也就是說你去找鄉長拿，對不對
        ，鄉長也同意，同意後，程序要符合，所以你建議這三家，鄉長同意後批下
        來，交給承辦人去招標，然後你去找三家？答：二家啦」（見本院卷第一四
        ○頁背面）。
      (二)「問：丙○○把這工程交給你來做，是何原因？有否從中得到任何好處，你
        是跟他說沒工作做，看能否一、二件你做，他就說好，那就做人情給你，你
        和他不同派，你和丙○○鄉長不同派系，你當時又缺乏工程做，直接找丙○○索取該工程，丙○○就同意將該工程．．（雜音）。如此作法．．．（雜
        音），是在做人情給人，並未向你收取任何好處，確定哦！答：確定」（見
        本院卷第一四五頁背面）。
    三茲就證據能力之問題而言：
      (一)同案被告甲○○在調查筆錄為不利於被告丙○○等人之供述，雖其後翻異前
        供，亦經辯護人加以詢明，然本院綜合卷內證據，參以經驗法則，已查明甲○○與被告乙○○、戊○○等人確有協議虛偽比價之犯行。被告丙○○之辯
護人在本院未再聲請以甲○○為證人之地位詰問，是本院當可就甲○○在調
        查站所述與其後偵審中所述，究竟前者所述可否作為證據，何者可資採信，
        加以判斷，此乃傳聞法則之問題（刑事訴訟法第一五九條之二參照，又被告
        以外之人於審判外之陳述，包括證人、共同被告等人，請參同法第一五九條
        之一立法理由），亦不生違反大法官釋字第五八二號之問題（即本院非以同
        案被告甲○○不利於己之供述，當成被告丙○○之供述，核與同法第一五六
        條第二項無涉，且本件亦未剝奪被告詰問證人之權利，因同案被告甲○○已
        在原審為有利於被告丙○○之陳述），合先敘明。
      (二)首先，應就甲○○之陳述與錄音內容是否不符之問題而言，綜觀右述錄音內
        容，核與其調查筆錄相較，不能以甲○○所回答簡要即率謂其不符，雖詢問
        之方式有欠週延，但本院仍須就甲○○所述之真意，依經驗法則加以判斷。
        經查，調查員在詢問程序時，雖詢以是否找鄉長拿此工程，但為符合程序就
        建議三家，然後再去找三家等問題後，甲○○僅否認是三家，而稱是二家，
        但對其他問題則不置可否；又詢以是否因不同派系而故做人情之問題，雖僅
        答以確定未給任何好處，但對其他問題亦未予反對，核與其他問答會對問題
        不認同時，隨即表明之態度不同（如本院卷第一三四頁否認三件，表示只出
        二件，第一四一頁明確稱先找何家不知，第一四三頁對押標金情形否認），
        已然默示不予否認。衡情諒係甲○○認調查員所言固然屬實，但基於人情道
        義，不忍明白說明，以陷人於不義，徒招忘恩負義罵名。本院再佐以其又於
        筆錄後親閱確認無訛後簽名，更於二個月後又再度確認上述所供屬實（見調
        查筆錄第六頁、第一頁背面），則此部分不得謂調查筆錄與錄音內容不符，
        是仍得作為證據。
      (三)按刑事訴訟法第一百五十九條之二規定「被告以外之人」，除證人以外，自
        包括共同被告之陳述，若非將共同被告之供述擬制為被告之自白，或剝奪被
        告行使對該證人之詰問權時（釋字第五八二號解釋理由），其供述仍非不得
        援為認定事實之證據，但須符合傳聞法則之例外審查。同案被告甲○○在原
        審供述否認曾找過鄉長丙○○，鄉長亦沒說過攏絡我這些話（原審卷第六一
    至六二頁），核與其調查筆錄內容不符。然當時本件案發後，甲○○先經調
        查站約談，當時之供述較少權衡利害得失，或受他人干預，或相互勾串供詞
        ，且距事實發生時較近，記憶當更為清晰。其所述上情，亦非互相指責攻擊
        他方以資卸責，而是彼此共同體，較無隨意指摘或栽贓之風險，況甲○○未
        曾表示在調查站曾遭任何不當之詢問，故比之其後翻異之詞，顯具有較可信
        之特別情況，且為證明犯罪事實存否所必要，依上開規定自得為證據。
    四本院對證據之判斷：
      (一)查本件工程核訂底價為九十三萬元，於九十年五月四日開標，計有喬勝、騰
        德及正舟共三家營造公司比價投標，其中以正舟公司八十九萬元最低價得標
        ，標比達百分之九十五，而被告丙○○在公文簽辦以限制性發包，隨後並指
        定上開三家公司參與比價。首成問題者，係被告丙○○如何決定此三家公司
        ，攸關其是否有參與本件犯行之關鍵。經查，被告丙○○先稱此三家公司係
        徵詢曾文星後，由曾文星提供優良廠商名單供其指定，嗣改辯稱所指定之三
        家廠商，乃歷年在鄉公所出入之廠商，從電腦打出來以供圈選，三家均係優
        良廠商云云，前後所述，已有齟齬。何況其於調查站亦曾表明鄉公所並沒有
        優良廠商資料（見調查卷第五○頁），而證人曾文星也否認本件三家廠商係
        其所提供（見同上第二六頁、第五六頁），且與證人施長川、丁○○、孫霏
        曼所述互核一致（見同上第四三至四四頁及本院卷第二五四頁）。則其所謂
        優良廠商之來源，實啟人疑竇。
      (二)證人曾文星其後改稱有提供優良廠商給鄉長（見偵查卷第四二頁及原審卷第
        四七頁），並提出一紙優良廠商參考用表（見偵查卷第四九頁）。然該表究
        係何人製作，或製作時間，證人曾文星與被告丙○○所述十分歧異（詳見調
        查卷第二五頁、第五○頁，偵查卷第十頁及第五三頁背面），已見詞窮。況
        且參考表上列有喬勝公司，然此公司自八十九年一月二十日始設立登記（見
        偵查卷第二五頁），至本件工程招標不過約成立三個月，雖曾於同年二月及
        四月各承包鄉公所一次工程，但此二次工程各至同年四月十九日及五月三十
        日始驗收完成（見本院卷第二九○至二九三頁），僅於本件比價前始完成一
        件工程，是否僅此即將之列為鄉公所之優良廠商，已有玄機。尤其被告鄉長
        任期係八十七年三月至九十一年二月（見調查卷第四九頁背面），證人曾文
        星竟稱「這張參考名單在鄉長上任時就給他」云云（見偵查卷第四二頁背面
        ），更係明顯虛偽。
      (三)被告丙○○批示指定由正舟、騰德及喬勝三家廠商參與本件工程之比價後，
        直到決標前，除技士丁○○、課長曾文星或負責送公文及發文通知正舟等三
        家公司之人員外，其他人不可能獲悉上情，已據證人丁○○、曾文星說明綦
        詳。惟甲○○竟於工程發包前，即主動向乙○○表示要借牌投標，並於工程
        投標前又主動向戊○○借牌，足認甲○○不但事先得知上情，而且三家廠商
        名單更是由甲○○提供給被告丙○○指定。此從甲○○在被告丙○○批示指
        定由正舟公司參與比價前，即已前往與乙○○協議商談，可見一斑，足見其
        提供廠商名單給被告丙○○前，已預做準備，並徵得借牌廠商之同意甚明。
        綜上所述，同案被告甲○○於調查站之陳述，較為可信，被告丙○○所辯名
        單之來由不可採信，所謂與甲○○從未聯絡過，更與甲○○在原審所述不合
        ，亦顯係卸責之詞。準此，已見被告丙○○及甲○○與被告乙○○、戊○○
        等四人確有虛偽比價之犯意聯絡。渠等共同意圖影響決標價格，而以協議，
        使廠商不為價格之競爭，應已明顯。
    據上而論，被告丙○○、乙○○、戊○○等三人所辯上情，均係卸責避就之詞，
    不足採信，其右揭犯行俱堪認定。
三、論罪科刑及撤銷改判之理由－
（一）核被告丙○○、乙○○、戊○○所為，係違反政府採購法第八十七條第四項之
      罪。被告乙○○與甲○○二人偽造騰德公司參與本件工程比價之投標文件，並
      持以投標，所為係犯刑法第二百十六條、第二百十條之行使偽造私文書罪，其
      盜用印章之行為，為偽造私文書之部分行為，又偽造後持以行使，偽造之低度
      行為已為行使之高度行為所吸收，均不另論罪。又共同正犯之意思聯絡，原不
      以數人間直接發生者為限，即有間接之聯絡者，亦包括在內（最高法院七十七
      年度台上字第二一三五號判例參照），雖被告丙○○與乙○○、戊○○二人未
      直接聯絡，乃係透過甲○○為之而有共識協議，渠等四人就違反政府採購法部
      分，仍有犯意聯絡及行為分擔，無礙於共同正犯之成立。另被告乙○○與甲○○二人就行使偽造私文書部分，也有犯意聯絡及行為分擔，亦為共同正犯。被
      告乙○○與甲○○行使偽造之私文書，目的在使甲○○得以充數三家並順利得
      標，所犯上開二罪間自有方法目的之牽連關係，應從一重之違反政府採購法第
      八十七條第四項處斷。公訴人雖未就被告乙○○及甲○○上述行使偽造私文書
      罪起訴，但此部分犯行與上開論罪科刑部分，有牽連犯關係，已如前述，自為
      起訴效力所及，本院得併予審理，附此敘明。
（二）原審依證據調查結果，據以論罪科刑，固非無見。惟查：
      (一)原判決認被告丙○○所為，既已違反政府採購法明定之採購原則，且甲○○
        亦因此得以承做本件工程，而獲取不法利益，應已該當於貪污治罪條例第六
        條第一項第四款之圖利罪，而變更起訴法條。然圖利罪中所謂「不法利益」
        ，應扣除工程必要費用支出及合理之利潤，如有剩餘始足當之（最高法院九
        十二年台上字第七七二號判決參照）。而一般工程自規劃、發包、施工乃至
        驗收等過程中，與營造商最有關係者係施工，施工當然包含各種所需經費及
        利潤，此項經費與利潤在承包商於投標初始，即已計算於承包總價之內，扣
        除相關經費開銷之後，承包商最主要考量者，係在於工程順利完成之後，能
        有多少合理之利潤，此為眾知之事實。查被告甲○○、乙○○等二人在調查
        筆錄雖各稱利潤有二萬元、九萬元，其後在偵訊時分稱「實際獲利約十萬元
        ，包含自己及二個孩子工資，真正利潤未詳細計算」「扣除營業稅，其他全
        數交給甲○○」（見偵查卷第三七頁、第五九頁），則其二人因本件工程，
        縱因施工所賺取之工資或節餘成本，應屬合理之利潤，非屬「不法利益」。
        是原審對此不法利益之認定，尚有可議。
      (二)按有罪判決書應於理由內記載法官就被告犯行予以審酌之事由，以為科刑輕
        重之量定，刑事訴訟法第三百十條第三款定有明文。原判決理由載稱審酌被
        告犯罪之動機、手段、所造成之損害等情狀，然如此記載斟酌，僅為法律抽
        象之一般規定，並未說明被告三人各該具體情形，理由已嫌欠備，致被告乙○○、戊○○二人之犯罪內容、參與情節明顯有別，卻一律科刑徒刑六月，
        已見失當。況其等雖無犯罪前科，但犯後不知坦白犯行，臨訟飾詞狡辯，毫
        無悔意，犯後態度如此，原審猶科予被告二人本罪之最低徒刑六月，自嫌過
        輕，實有未洽（惟因本件檢察官未聲請上訴，且適用法條亦無不當，基於不
        利益變更禁止原則，本院尚無從諭知較重之量刑）。
      被告三人上訴意旨均否認犯罪，指摘原判決不當，皆無理由，惟被告丙○○否
      認其構成公務員圖利罪部分，則有理由，且原判決復有右開可議之處，自應由
      本院將原判決分撤銷改判。
（三）審酌被告丙○○明知甲○○並非政府採購法規定之廠商，本不得參與工程之投
      標，為拉攏甲○○，竟指定甲○○所要求之正舟等三家廠商，雖未圖不法利益
      ，但所為明顯違反政府採購法規定，機關辦理採購應以維護公共利益及公平合
      理為原則，對廠商不得為無正當理由之差別待遇，經由共謀之被告乙○○、戊○○協議，最後甲○○亦由借牌之正舟公司得標，而得以承做本件工程，姑念
      本件工程未發現有偷工減料情事，渠等亦均無犯罪前科，被告乙○○另盜用騰
      德公司及負責人之印章，足以生損害於該公司，被告戊○○未獲取任何利潤，
      犯罪情節輕微，惟犯後不知坦白認錯，態度非佳等一切情狀，分別量處如主文
      第二項所示之刑，被告乙○○及戊○○並各諭知易科罰金之折算標準。末按公
      權之行使享有，必具備高尚之節操，方足維持國家之威信，而謀公眾之福利，
      而被告丙○○當時身為鄉長，未恪守法度，依本罪之性質，認有褫奪公權之必
      要，爰依法宣告褫奪公權一年。至所盜用印章而偽造之標單文件，已由竹田鄉
      公所收執，並非被告乙○○或甲○○所有，且非屬偽造之印文，故不予宣告沒
      收，併此指明。
據上論結，應依刑事訴訟法第三百六十九條第一項前段、第三百六十四條、第二百九
十九條第一項前段，政府採購法第八十七條第四項，刑法第十一條前段、第二十八條
、第二百十六條、第二百十條、第五十五條、第四十一條第一項前段、第三十七條第
二項，罰金罰鍰提高標準條例第二條，判決如主文。
本案經檢察官王登榮到庭執行職務。
中      華      民      國      九十三     年     七     月     三十    日
                              臺灣高等法院高雄分院刑事第三庭
                                  審判長法官  周賢銳
                                        法官  謝宏宗
                                        法官  黃建榮
右正本證明與原本無異。
如不服本判決應於收受本判決後十日內向本院提出上訴書狀，其未述上訴理由者，
並得於提起上訴後十日內向本院補提理由書狀（均須按他造當事人之人數附繕本)「
切勿逕送上級法院」。
                                      書記官  鄭翠芬
中      華      民      國      九十三     年     七     月     三十    日
附錄本件判決論罪科刑法條：
政府採購法第八十七條第四項
意圖影響決標價格或獲取不當利益，而以契約、協議或其他方式之合意，使廠商不為
投標或不為價格之競爭者，處六月以上五年以下有期徒刑，得併科新臺幣一百萬元以
下罰金。
